臺灣嘉義地方法院交通事件裁定　　　　 100年度交聲字第28號
原處分機關　交通部公路總局嘉義區監理所嘉義市監理站
異　議　人
即受處分人　曾塗卿
上列異議人因違反道路交通管理處罰條例案件，對於交通部公路
總局嘉義區監理所嘉義市監理站民國99年12月13日所為之處分（
原處分案號：嘉監義裁字第裁76-L00000000號違反道路交通管理
事件裁決書）聲明異議，本院裁定如下：
    主  文
原處分關於罰鍰新臺幣肆萬玖仟伍佰元部分撤銷。
前項撤銷部分，曾塗卿不罰。
    理  由
一、原處分意旨略以：異議人即受處分人曾塗卿於民國98年10月
    9 日凌晨2 時26分許，酒後駕駛車牌號碼RK-1795 號自小客
    車，行經嘉義縣民雄鄉○○村○○路○段時，有酒精濃度超
    過規定標準（0.55以上）之違規行為，經嘉義縣警察局舉發
    ，原處分機關遂依道路交通管理處罰條例第35條第1 項第1
    款及同條例第24條規定，於99年12月13日以嘉監義裁字第裁
    76-L00000000號裁決書，裁處異議人罰鍰新臺幣（下同）49
    ,500元、吊扣駕駛執照12個月，並應參加道路交通安全講習
    。
二、異議意旨略以：異議人於98年10月9 日凌晨2 時26分許，駕
    駛車牌號碼RK-1795 號自小客車，行經嘉義縣民雄鄉○○路
    ○段124 巷7 弄42號時，因酒駕被警查獲致遭裁決應處49,5
    00元之罰鍰，查異議人因已執行臺灣嘉義地方法院檢察署之
    100 小時義務勞務，基於一罪不二罰原則，請求撤銷嘉義區
    監理所嘉義市監理站99年12月13日嘉監義裁字第76-L000000
    00號裁決書所為之罰鍰部分處分等語。
三、按汽車駕駛人飲用酒類後其吐氣所含酒精濃度超過每公升0.
    25毫克或血液中酒精濃度超過百分之0.05以上者，不得駕車
    ；汽車駕駛人，駕駛汽車經測試檢定有酒精濃度超過規定標
    準者，處15,000元以上60,000元以下罰鍰，並當場移置保管
    該汽車及吊扣其駕駛執照1 年；汽車駕駛人有道路交通管理
    處罰條例第35條第1 項規定之情形者，應接受道路交通安全
    講習，道路交通安全規則第114 條第2 款、道路交通管理處
    罰條例第35條第1 項第1 款前段及同條例第24條第1 項第2
    款分別定有明文。又一行為同時觸犯刑事法律及違反行政法
    上義務規定者，依刑事法律處罰之。但其行為應處以其他種
    類行政罰或得沒入之物而未經法院宣告沒收者，亦得裁處之
    ，行政罰法第26條第1 項定有明文。此條項係為一事不二罰
    之明文立法，究其立法目的，乃在於一行為同時觸犯刑事法
    律及違反行政法上義務規定時，由於刑罰與行政罰同屬對不
    法行為之制裁，而刑罰之懲罰作用較強，故依刑事法律處罰
    ，即足資警惕時，即無一事二罰而再處行政罰之必要，且刑
    事法律處罰，由法院依法定程序為之，較符合正當法律程序
    ，應予優先適用。但罰鍰以外之沒入或其他種類行政罰，因
    兼具維護公共秩序之作用，為達行政目的，行政機關仍得併
    予裁處，故為第1 項但書規定。亦即，一行為同時觸犯刑事
    法律及違反行政法上義務規定時，由於刑罰與行政罰同屬對
    不法行為之制裁，而刑罰之懲罰作用較強，故依刑事法律處
    罰，即足資警惕時，實無再重複處行政罰之必要。但罰鍰以
    外之沒入或其他種類行政罰，因兼具維護公共秩序之作用，
    為達行政目的，行政機關仍得併予裁處。另按同條第2 項規
    定，前項行為如經不起訴處分或無罪、免訴、不受理、不付
    審理之裁判確定者，得依違反行政法上義務規定裁處之。亦
    即，行為人之同時觸犯刑事法律及行政法上義務之行為，若
    已經刑事部分為不起訴處分、無罪、免訴、不受理、不付審
    理之裁判確定者，則無上開立法理由所述行為已受刑事處罰
    ，不應就同次行為而受二次處罰，且因刑事程序比行政裁罰
    程序更符合正當法律程序要求而應以刑事處罰優先之疑慮，
    是故行為人既未受刑事制裁不生一事二罰之問題，則對於該
    行為於刑事不處罰裁判確定後，處以行政裁罰乃屬合法，蓋
    刑事法義務之違反與行政法上義務之違反並非全然相當。惟
    對於上開法文適用所生疑義者，係為檢察官以一定負擔為條
    件而對受處分人所為之緩起訴處分，是否該當於行政罰法第
    26條第2 項未處以刑事處罰之意涵，而得於緩起訴猶豫期間
    屆滿後再為行政裁罰，對此應採否定見解，蓋(一)依文義解釋
    ，行政罰法第26條第2 項僅明文列舉得再為行政裁罰之事由
    僅有不起訴處分、無罪、免訴、不受理、不付審理裁判裁判
    確定之5 種類型，且無概括條款規定其他得與上述5 種刑事
    裁定等量齊觀之類型，是基於明示其一排除其他之法理，不
    應擴張解釋包含緩起訴處分確定之類型。(二)依據緩起訴處分
    制度之本質，為介於起訴及微罪職權不起訴間之緩衝制度設
    計，其具體效力依刑事訴訟法第260 條規定，於緩起訴處分
    期間屆滿未經撤銷者，非有同條第1 款或第2 款情形之一不
    得對於同一案件再行起訴，即學理上所稱實質確定力，足見
    在緩起訴期間內，尚無實質確定力可言（參照最高法院94年
    度臺非字第215 號、95年度臺非字第284 號判決意旨），故
    觸犯刑事法律之犯罪行為符合緩起訴要件者，雖經檢察官為
    緩起訴處分而暫緩起訴，然仍係認被告有犯罪嫌疑，始予暫
    緩起訴，並得課被告予一定之負擔或指示，此與不起訴處分
    係因犯罪嫌疑不足或其他原因，不得附條件或負擔，仍顯有
    不同，故緩起訴處分與不起訴處分之性質有異，行政罰法第
    26條第2 項並未明列緩起訴處分，自不宜擴張解釋。(三)依附
    負擔之緩起訴處分對受處分人產生之法律效果，檢察官依刑
    事訴訟法第253 條之2 第2 項規定為緩起訴處分，課以被告
    向公益團體捐款或提供義務勞務者，被告係履行檢察官為緩
    起訴處分命令，此等處分名義上雖非刑罰，但仍是一種特殊
    的處遇措施，造成被告之財產減少或義務增加，性質上亦屬
    干預人民自由之處分，與刑事制裁無異，實質上則為刑事處
    罰，自不應就同一行為再受行政罰鍰（參見臺灣高等法院96
    年11月刑事庭庭長法律問題研討會決議）。
四、經查：
(一)、本件異議人於98年10月8 日晚間10時許，在嘉義縣民雄鄉西
    安村某友人住處飲酒後，已知悉精神狀況不佳反應較慢，無
    法為安全之駕駛，竟仍駕駛車號RK-1795 號自小客車欲返回
    同鄉○○村○○路○段124 巷7 弄42號住處，嗣於隔日凌晨
    2 時10分許，駕車行經嘉義縣民雄鄉○○村○○路○段121
    號前，因滿身酒味，經警方攔檢，其查獲、測試及詢問過程
    有語無倫次及多話等注意力無法集中，顯然無法正常駕駛自
    小客車之情事，於施以交通稽查，現場測得其呼氣所含酒精
    濃度為0.71MG/L，而為警舉發上開違規行為，原處分機關遂
    於99年12月13日以嘉監義裁字第裁76-L00000000號裁決書，
    裁處其罰鍰49,500元，並應參加道路交通安全講習等情，為
    異議人所不爭執，並有臺灣嘉義地方法院檢察署檢察官98
    年度速偵字第186號緩起訴處分書、原處分機關違反道路交
    通管理事件裁決書附卷可稽，是異議人於上開時、地，酒後
    駕駛自小客車，經檢測有酒精濃度超過規定標準之違規行為
    ，應堪認定。又異議人因上開酒後駕車案件，經臺灣嘉義地
    方法院檢察署檢察官於98年10月9日以98年度速偵字第186號
    為緩起訴處分（緩起訴期間為1年，並命異議人應書立悔過
    書及於緩起訴處分確定之日起至緩起訴屆滿前2個月，向指
    定之政府機關、政府機構、行政法人、社區或其他符合公益
    目的之機構或團體提供100小時之義務勞務，及參加該署辦
    理之法治教育、交通安全講習課程各2小時）確定，異議人
    業於上開緩起訴處分期間內履行提供100小時之義務勞務，
    及接受該署施以法治教育、交通安全講習各2小時完畢，緩
    起訴期間亦於99年10月19日期滿未據撤銷一節，亦有上揭緩
    起訴處分書、臺灣高等法院臺南分院檢察署98年年度上職議
    字第4138號處分書、臺灣高等法院被告前案紀錄表、臺灣嘉
    義地方法院檢察署99年12月27日嘉檢兆七98緩1074字第3562
    4號函在卷可參，故該緩起訴處分業已確定，並已履行負擔
    完畢，且緩起訴期間屆滿，而未撤銷緩起訴等情，足可認定
    。
(二)、檢察官對於異議人酒後駕車之違規行為，命令其提供勞務及
    參加法治教育，雖非刑法所定刑罰之種類，但依前揭說明行
    政罰法第26條明訂一事不二罰之原則，於應受行政罰之行為
    如經不起訴處分或為無罪、免訴、不受理、不付審理之裁判
    確定者，始得依違反行政法上義務規定裁處之，未包括「緩
    起訴」處分在內，且於緩起訴期間，異議人另需於一定期間
    內遵守及履行義務勞務給付及參加法治教育等事項，不得與
    全無任何處遇措施之不起訴處分等量齊觀，此已涉及對異議
    人人身自由之拘束，產生未經裁判即終局處理案件之實質效
    果，無論檢察官課以違法之人何種負擔，縱使此等負擔並非
    「刑罰之種類」，但性質上仍應屬實質之刑罰制裁，對被告
    已產生實質刑罰之效果。何況對異議人不利益之規定不得任
    意擴張解釋，行政罰法第26條第2 項所定「不起訴處分」自
    不得擴張包括「緩起訴處分」。本件異議人既已受附負擔之
    緩起訴處分，已產生實質刑罰之效果，其駕駛動力交通工具
    之違規行為已受刑事處罰，自無由再依行政罰法第26條第2
    項處以行政罰鍰之必要，否則即有一事二罰之危險。
(三)、至於道路交通管理處罰條例第35條第8 項固規定：「汽車駕
    駛人若其違規行為同時違反刑事法律並經裁判確定處以罰金
    者，若該罰金數額低於道路交通管理處罰條例第92條第3 項
    所定最低罰鍰基準規定者，主管機關尚得裁決繳納不足最低
    罰鍰之部分。」但此規定係94年12月28日增訂，且於95年3
    月1 日施行，乃後於行政罰法第26條而訂定，其立法目的應
    係考量行政罰法第26條施行後，在酒後駕車肇事應受刑事處
    罰者，刑罰罰金額度低於行政罰鍰有使行為人脫免部分責任
    之流弊，乃特別立法補繳差額之規定堪可認定。惟該條文之
    適用前提仍以符合構成要件為前提，包括：1.裁判經確定且
    遭裁判處以罰金、2.該罰金數額低於應受裁處之行政罰鍰數
    額。若未符上開要件，則不得恣意擴張適用而侵害人民之財
    產權，意即無另行裁處相當於差額之罰鍰之餘地，此為對於
    法條文義加以解釋之當然結果。若檢察官所為之緩起訴處分
    係命受處分人向指定之機關提供之「義務勞動服務」，並參
    加該署舉辦之「法治教育」、「交通安全講習」，並非命給
    付金錢，與道路交通管理處罰條例第35條第8 項經裁判確定
    處以「罰金」，其性質迥然不同，自不生上揭條項補繳罰金
    不足最低罰鍰之差額問題。本件緩起訴處分，係命異議人向
    指定之政府機關、政府機構、行政法人、社區或其他符合公
    益目的之機構或團體提供100 小時之義務勞務及參加法治教
    育、交通安全講習，並非命給付金錢，自無比較基準可言，
    即不生上揭條項所謂補繳不足最低罰鍰之差額問題。
(四)、從而，應認本件異議人之聲明異議就原處分機關裁處罰鍰49
    ,500元部分為有理由，自應由本院將原處分中關於罰鍰49,5
    00元部分撤銷，並自為裁定如主文第2 項對異議人上開撤銷
    部分不罰之諭知，以資適法。至原處分機關另裁處異議人應
    參加道路交通安全講習及吊扣駕駛執照12個月部分，未據異
    議人聲明異議，本院自無庸就該部分為審酌，附此敘明。
五、依道路交通管理處罰條例第87條第2 項，道路交通事件處理
    辦法第19條，裁定如主文。
中    華    民    國    100     年    1   月    5     日
                      交通法庭  法  官  李 秋 瑩
上為正本，係照原本作成，證明與原本無異。
如不服本裁定，應於裁定送達後5 日內，向本院提出抗告狀（並
附繕本）。
中    華    民    國    100     年    1   月    5     日
                                書記官  楊 國 色